臺灣板橋地方法院民事判決　　　　　　 100年度家簡字第22號
原　　　告　國泰世華商業銀行股份有限公司
法定代理人　汪國華
訴訟代理人　洪啟儒
　　　　　　劉士銘
被　　　告　桂琳
被　　　告　錦湘
兼上一人
訴訟代理人　明文
被　　　告　秀春
上列當事人間請求代位分割遺產事件，於民國100 年7 月21日經
言詞辯論終結，本院判決如下：
    主    文
准將被告之被繼承人吳菊英所遺如附表所示之土地、建物、存
款及其利息、股票，按被告每人各四分之一之應繼分比例予以分
割為分別共有。
訴訟費用由被告連帶負擔。
    事    實
甲、原告方面：
一、聲明：如主文所示。
二、陳述：
（一）被告桂琳、明文、秀春之母親，被告錦湘之妻即
      被繼承人吳菊英於民國98年7 月8 日死亡，遺有(1)土地
      部分：新北市○○區○○段0319之0000地號，權利範圍二
      分之一之土地、苗栗縣卓蘭鎮○○○段0088之0198地號，
      權利範圍全部之土地。(2)建物部分：新北市○○區○○里
      ○○路○ 段81巷6 號2 樓，權利範圍全部。(3)存款（98年
      11 月17 日之餘額）：遠東國際商業銀行存款新台幣（下
      同）95元及其利息、郵局存款53元及其利息、板信商業銀
      行存款70元及其利息。(4)股票：板信商業銀行股份有限公
      司股票300 股。
（二）被告溫桂琳前邀同被告錦湘為連帶保證人，向原告申辦
      購屋貸款，目前尚積欠本金280,033 元及其利息、違約金
      ，迄未獲得清償。又原告為被告桂琳及錦湘之債權人
      ，前曾向本院聲請對被告桂琳、錦湘所有之財產強制
      執行，因未完全受清償，已經本院發給債權憑證予原告在
      案。
（三）被繼承人吳菊英所遺留之系爭遺產由被告等四人繼承，
      屬被告公同共有，被告每人應繼分各為四分之一，在未分
      割前，無法予以強制執行。原告之債務人即被告桂琳、
      錦湘自被繼承人吳菊英死亡迄今，未請求分割系爭遺
      產，且系爭遺產又無不能分割之情形，顯係怠於行使權利
      ，原告為保全債權，爰依民法第242 條、第1164條規定，
      代位被告桂琳、錦湘請求分割系爭遺產，判決如主文
      。
三、證據：提出戶籍謄本、個人購屋貸款契約影本、授信契約書
    影本、保證書影本、遺產稅核定通知書影本、強制執行聲請
    狀影本、本院債權憑證影本、本院99年12月20日板院輔99司
    執蘭字第86830 號執行命令影本、土地暨建物登記謄本暨異
    動索引資料等件為證。
乙、被告桂琳、秀春方面：
    被告桂琳、秀春經合法通知，未於言詞辯論期日到場，
    亦未提出任何書狀否認或爭執原告之主張。
丙、被告錦湘、明文方面：
一、聲明：同意原告之請求。
二、陳述：
（一）對於被告溫桂琳曾向原告申辦房屋貸款，被告溫錦湘為連
      帶保證人，現積欠原告280,033 元及其利息、違約金之事
      實無意見。
（二）對原告所提出之上開事實無意見，並同意原告所提出之分
      割方案。
三、證據：提出遺產稅免稅證明書影本1 件為證。
丁、本院依職權向財政部臺灣省北區國稅局板橋分局函調被告申
    報被繼承人吳菊英遺產稅之相關資料。
    理    由
甲、程序方面：
    被告桂琳、秀春經合法通知，未於言詞辯論期日到場，
    查無民事訴訟法第386 條各款所列情形，爰依原告之聲請，
    由其一造辯論而為判決，合先敘明。
乙、得心證之理由：
一、關於被繼承人吳菊英之繼承人及其應繼分乙節：
    原告主張被繼承人吳菊英於98年7 月8 日死亡，而被告
    桂琳、明文、秀春為被繼承人吳菊英之子女，被告
    錦湘為被繼承人吳菊英之配偶，均為被繼承人吳菊英之
    繼承人，被告每人之應繼分各為四分之一之事實，業據原告
    提出戶籍謄本、遺產稅核定通知書影本等件為證，並為被告
    錦湘、明文所自認，自應認原告之主張為真實。
二、關於兩造之被繼承人吳菊英之遺產範圍乙節：
    原告主張被告之被繼承人吳菊英之遺產範圍包括：(1)土地
    部分：新北市○○區○○段0319之0000地號，權利範圍二分
    之一之土地、苗栗縣卓蘭鎮○○○段0088之0198地號，權利
    範圍全部之土地。(2)建物部分：新北市○○區○○里○○路
    ○ 段81巷6 號2 樓，權利範圍全部。(3)存款（98年11月17日
    之餘額）：遠東國際商業銀行存款95元及其利息、郵局存款
    53元及其利息、板信商業銀行存款70元及其利息。(4)股票：
    板信商業銀行股份有限公司股票300 股之事實，業據原告提
    出土地暨建物登記謄本暨異動索引資料等件為證，復有被告
    錦湘、明文提出之遺產稅免稅證明書影本1 件在卷可憑
    ，且經本院依職權向財政部臺灣省北區國稅局板橋分局函調
    被繼承人吳菊英之遺產稅核定通知書核閱無訛，此有該分
    局函暨所附遺產稅核定通知書各1 件在卷可參，並為被告
    錦湘、明文所不爭執，堪認原告之主張為真實。
三、關於原告為被告桂琳、錦湘之債權人，以及經聲請強制
    執行後其債權受清償情形乙節：
（一）原告主張被告溫桂琳前邀同被告錦湘為連帶保證人，向
      原告申辦購屋貸款，目前尚積欠本金280,033 元及其利息
      、違約金，迄未獲得清償之事實，業據原告提出個人購屋
      貸款契約影本、授信契約書影本、保證書影本、遺產稅核
      定通知書影本等件為證，並為被告錦湘、明文所不爭
      執，應認為真實。是原告現確為被告桂琳、錦湘之債
      權人。
（二）原告主張其曾向本院聲請對被告桂琳、錦湘所有之財
      產強制執行，因未完全受清償，已經本院發給債權憑證予
      原告在案之事實，業據原告提出強制執行聲請狀影本、本
      院債權憑證影本等件為證，並為被告錦湘、明文所不
      爭執，自應堪憑信。是原告對於被告桂琳、錦湘之債
      權尚未獲得完全清償。
四、關於被告桂琳、錦湘怠於行使分割遺產之權利，以及原
    告因此無法對於被告桂琳、錦湘繼承之遺產聲請強制執
    行乙節：
（一）原告主張被繼承人吳菊英所遺留之系爭遺產由被告等四
      人繼承，屬被告公同共有，被告每人應繼分各為四分之一
      ，惟迄今被告仍未就系爭遺產請求分割，且系爭遺產又無
      不能分割之情形之事實，業據原告提出土地暨建物登記謄
      本暨異動索引資料等件為證，並為被告錦湘、明文所
      不爭執，自應認為真實。足認被告桂琳、錦湘有怠於
      行使分割遺產權利之情事。
（二）按繼承人對遺產之公同共有權利係源於繼承原因關係，於
      遺產分割析算完畢前，繼承人對特定物之公同共有權利尚
      無法自一切權利義務公同共有之遺產中單獨抽離而為執行
      標的，使拍定之第三人得因一部遺產權利加入全部遺產之
      公同共有關係。本件被告桂琳、錦湘既未完成遺產之
      分割，執行法院尚不得逕行就彼二人對於系爭遺產之公同
      共有權利為強制執行，而應停止執行程序，待彼等辦理遺
      產分割完畢，再就其二人分得之特定財產即分別共有應有
      部分聲請強制執行。
五、關於原告得代位請求分割遺產及其分割方法乙節：
（一）按繼承人有數人時，在分割遺產前，各繼承人對於遺產全
      部為公同共有。繼承人得隨時請求分割遺產，但法律另有
      規定或契約另有訂定者，不在此限，民法第1151條、第11
      64條分別定有明文。又債務人怠於行使其權利時，債權人
      因保全債權，得以自己之名義，行使其權利，同法第24 2
      條亦定有明文。是債權人得代位債務人行使之權利，並非
      僅以請求權為限，凡非專屬於債務人本身之權利，均得為
      之。本件被繼承人吳菊英所遺留之系爭遺產，既無不能
      分割之情形，而遺產分割請求權，係在繼承之事實發生後
      ，基於繼承權而發生因繼承取得之財產，可供清償債務人
      之債務，自得依民法第242 條代位行使。被告桂琳、
      錦湘自繼承迄今已二年有餘，渠等仍未辦理遺產分割，則
      原告為實現其對被告桂琳、錦湘之債權，代位被告
      桂琳、錦湘請求分割系爭遺產，即屬有據。
（二）次按繼承人欲終止其間之公同共有關係，唯有以分割遺產
      之方式為之，而將遺產之公同共有關係終止改為分別共有
      關係，性質上屬分割遺產方法之一，此有最高法院82年台
      上字第748 號判決可供參照。本件被告均為被繼承人吳
      菊英之繼承人，系爭遺產復無不得分割之情形，原告請求
      依各繼承人之應繼分比例即四分之一，就系爭遺產分割如
      主文所示之比例之分別共有，此一分割方法已為被告錦
      湘、明文所認同，且核屬中允，而其餘被告桂琳、
      秀春經合法通知，則未到庭，亦未提出任何書狀作何聲明
      或陳述。從而，本院認為由被告依各四分之一比例分別共
      有系爭遺產之分割方法為可採。
六、綜上所述，原告本於代位分割公同共有遺產之法律關係，請
    求對被繼承人吳菊英遺留之系爭遺產准予分割，並按被告
    每人各四分之一之應繼分比例予以分割為分別共有，為有理
    由，應予准許。
七、據上論結，本件原告之訴為有理由，依民事訴訟法第385 條
    第1 項前段、第78條、第85條第2 項，判決如主文。
中    華    民    國   100    年    8     月    12    日
                  家事法庭  法  官  郭光興
以上正本係照原本作成
如對本判決上訴，須於判決送達後20日內向本院提出上訴狀
中    華    民    國   100    年    8     月    15    日
                            書記官  簡維萍
附表：
一、土地部分：
  (1)新北市○○區○○段0319之0000地號，權利範圍二分之一
  (2)苗栗縣卓蘭鎮○○○段0088之0198地號，權利範圍全部
二、建物部分：
    新北市○○區○○里○○路○ 段81巷6 號2 樓，權利範圍全
    部
三、存款部分（98年11月17日之餘額）：
  (1)遠東國際商業銀行存款95元及其利息
  (2)郵局存款53元及其利息
  (3)板信商業銀行存款70元及其利息
四、股票：
    板信商業銀行股份有限公司股票300股